臺灣高等法院刑事判決
109年度上訴字第3753號
上  訴  人  臺灣臺北地方檢察署檢察官
被      告  陳堂麒


選任辯護人  林垕君律師
上列上訴人因被告詐欺案件，不服臺灣臺北地方法院108年度訴
字第18號，中華民國109年7月28日第一審判決（起訴案號：臺灣
臺北地方檢察署106年度偵續字第186號、107年度偵字第19370號
），提起上訴，本院判決如下：
    主  文
上訴駁回。
    理  由
ㄧ、稽之臺灣臺北地方檢察署109 年8月26日北檢欽姜109上36   
   4字第1099070658號函所檢附之上訴書（本院卷第31至33頁  
    ），其上已敘明就原審判決有關詐欺取財無罪部分聲明不  
    服，且上訴書所載之理由，均僅針對原審判處詐欺取財罪  
    無罪之部分，是本院審理之範圍，自僅及於起訴書所載詐  
    欺取財之事實部分，合先敘明。
二、公訴意旨略以：被告陳堂麒曾為財團法人○○○○○○院 ○○○○○○○
    所（下稱○○○○○所）之員工，明知○ ○○○○所並無將 00 0000
    生技與醫療器材報導刊物（下稱00 0000雜誌）委託他人營
    運之情，竟意圖為自己不法之所有，於民國104年3月底，在
    臺北市○○區○○○路0段00號1樓之伯朗咖啡北科大店，向告訴
    人許聖燕佯稱○○○○○所有意將00 0000雜誌對外授權委託他人
    經營，使告訴人許聖燕陷於錯誤，而於104年4月間與友人林
    澤宏共同投資新臺幣（下同）600萬元成立益帖國際有限公
    司（下稱益帖公司），以承接 00 0000雜誌之業務，並給予
    被告相當於90萬元之益帖公司股份，且自104年4月起，僱用
    被告處理 00 0000雜誌業務，並給予被告相當於90萬元之益
    帖公司股份，且自104年4月起，僱用被告處理 00 0000雜誌
    業務，被告因而自告訴人益帖公司處詐得如附表所示之薪資
    。因認被告涉犯刑法第339條第1項之詐欺取財罪嫌云云。
三、按犯罪事實應依證據認定之，無證據不得認定犯罪事實；不
　　能證明被告犯罪者，應諭知無罪之判決；刑事訴訟法第154
　　條第2項、第301條第1 項分別定有明文。再檢察官對於起訴
　　之犯罪事實，應負提出證據及說服之實質舉證責任。倘其所
　　提出之證據，不足為被告有罪之積極證明，或其指出證明之
　　方法，無從說服法院以形成被告有罪之心證者，基於無罪推
　　定之原則，自應為被告無罪判決之諭知（刑事訴訟法第161
　　條第1 項、刑事妥速審判法第6 條、最高法院92年台上字第
　　128號判例參照）。
四、公訴意旨認被告涉犯詐欺取財罪嫌，無非係以被告之供述、
    告訴人許聖燕之指述、證人即○○○○○所主管張彬彬、顧問王
    玫（已歿）、所長邵耀華之證述、告訴人益帖公司設立登記
    表、被告於104年9月6日寄送予告訴人許聖燕之電子郵件、
    告訴人益帖公司支付費用明細、勞務支出明細及全民健康保
    險投保單位計費明細表、勞保投保資料、華南商業銀行交易
    明細、被告之郵局帳戶交易明細、被告製作之104年9月16日
    合作提案說明書、被告與證人王玫往來之電子郵件、○○○105
    年2月15日○○○字第1050002144號函、104年12月23日之郵局
    存證信函，為其主要論據。
五、訊據被告固坦認其有收取如附表所示之款項，惟堅詞否認有
    何前開詐欺取財之犯行，辯稱：我並沒有向告訴人表示○○○○
    ○所要將 00 0000雜誌委外經營，我僅是認為○○○○○所沒有經
    營 00 0000雜誌的心，因此才向告訴人許聖燕提出引入外部
    資源的構想而已，我提出該想法時，根本不知道00 0000雜
    誌要停刊，但期間我還是努力想促成○○○○○所 00 0000雜誌
    之廣告代理商，之後在104年7月時，我才第一次知曉 00 00
    00雜誌要停刊的事情，因 00 0000雜誌停刊即無法繼續廣告
    代理商的計畫，因此轉而爭取 00 0000雜誌品牌的授權，我
    花了很多時間與○○○○○所所長邵耀華及王玫討論，他們甚至
    還提出了初版的合約給我們，整件事情我都很努力在促成，
    在毫無資源的情況下，我一個人身兼主編、美編、記者及攝
    影，我做了很多事情，我根本沒有詐欺的意圖等語。經查：
　㈠被告自94年起擔任○○○○○所之約聘人員，負責 00 0000雜誌之
    編輯，嗣於104年8月9日離職。又益帖公司於104年4月23日
    設立登記，負責人為告訴人許聖燕，被告則於104年9月1日
    起至益帖公司任職，並負責 00 0000雜誌之編輯工作，每月
    薪資75,000元，復被告業已自益帖公司領取如附表所示之款
    項等節，業據被告供認在案，復有益帖公司設立登記表、華
    南商業銀行轉帳交易紀錄在卷可稽（他字卷第13至14、22、
    23頁），前開事實，洵堪認定。
　㈡稽之告訴人許聖燕於偵訊、原審審理時固均指稱，被告於104
    年年初，告知其○○○○○所欲將 00 0000雜誌委外經營，然與 
    00 0000雜誌合作之公司資本額最低門檻為600萬元，其因而
    成立益帖公司云云（偵續字卷第45頁，原審卷二第85頁），
    惟徵諸被告歷次所辯情節，可知被告就其未曾告知告訴人許
    聖燕 00 0000雜誌將委外經營，其僅係表示○○○○○所業已無
    心經營該雜誌，是否得爭取由委外之方式經營之情，陳述始
    終一致，而無瑕疵，已徵被告與告訴人許聖燕就前情各執一
    詞。惟衡酌告訴人許聖燕就其前開所指，未有其他證據足資
    佐證其詞；甚者，告訴人許聖燕就為何成立益帖公司乙節，
    參諸告訴人許聖燕於偵訊時證稱：因我原本的公司業務是生
    技產業，但 00 0000雜誌是媒體，我希望能切割成2個獨立
    的公司等語（偵續卷第46頁反面）；復於另案即告訴人益帖
    公司訴請被告負損害賠償責任之民事準備程序中亦稱：我成
    立益帖公司要的不只是雜誌，更重要的是○○○的品牌，所以
    被告還有介紹其與○○○其他單位接觸，益帖公司是要經營整
    個品牌，雜誌僅是其中一個載具，益帖公司成立時，不只是
    要做雜誌，而是要做整個○○○其他單位的生意等語（原審卷
    二第145頁）；再於原審審理時證稱：我認識被告時，我已
    經是 00 0000雜誌的廣告代理及特約撰稿，我也在生技產業
    ，知道該雜誌對這個產業有價值，我既是讀者、作者，又是
    廣告代理，所以對 00 0000雜誌算是熟悉等語以觀（原審卷
    二第93頁），亦見其成立益帖公司，係考量業務性質之差異
    及商業經營模式所為之決定甚明；況告訴人許聖燕前述所指
    ，係因被告告知公司資本額最低需600萬元始得承接 00 000
    0雜誌業務乙節，自始即為被告所否認，且卷內復無任何之
    證據可佐；甚者，參酌告訴人許聖燕於偵訊時所證：我與○○
    ○○○所合作 00 0000雜誌7、8年了，都是做廣告代理等語明
    確（偵續卷第45頁反面），即見告訴人許聖燕在此之前已有
    經營公司之相關經驗，更長期與○○○○○所有業務上之往來，
    衡情其又豈會輕信被告所言，需600萬元資本額之公司始得
    承接 00 0000雜誌之業務，其之指訴，核與常情相悖，而難
    逕採。
　㈢觀之卷附之由被告所製作，日期載為2015.03.24之 00 0000
    營運與行銷廣宣規畫之簡報（他字卷第82至102頁），其內
    容多在敘明 00 0000雜誌之廣告效益，並於年度規劃中提及
    引進外部資源與經費，對照證人張彬彬於原審審理時證稱：
    我於104年3月至104年年底係在○○○○○所服務，我擔任過好幾
    個職務，最後一個職位是生醫所企劃推廣組主管，職銜為組
    長或營運長。至於被告當時是我們委託他負責 00 0000雜誌
    的編撰工作，印象中他是約聘的員工。又關於前開提示之 0
    0 0000營運與行銷廣宣規畫之簡報，我對於該封面好像有印
    象，印象中這個是被告想做一些特別的，這不是固定的模式
    ，是類似一個專案，被告針對這樣的事來做規劃，跟以往不
    同的規劃等語（原審卷一第173、174頁，原審卷二第64頁）
    ，衡酌證人張彬彬僅係就其前開親身經歷、見聞而為陳述，
    且其與本件訴訟毫無利害關係，殊無捏虛不實證詞之必要；
    復其所陳情節，亦與被告陳稱，證人張彬彬於104年3月間擔
    任其之主管，其曾向證人張彬彬提出廣告授權之構想之情，
    大致吻合，堪認證人張彬彬該等陳述非虛。則依證人張彬彬
    前揭所陳情節，亦與被告辯稱，其有想要爭取 00 0000雜誌
    之廣告代理權引入外部資源之情相符。
　㈣被告辯稱，其係直至104年7月間始知曉○○○○○所決定將00 000
    0雜誌停刊乙事，對照證人張彬彬於原審審理時證稱：當時
    我評估該雜誌之效益與財務後，建議○○○○○所所長把 00 000
    0雜誌結束，故於104年6月23日前就已決議停刊，停刊一事
    被告只是被動受告知，沒有決定權等語（原審卷一第173至1
    76頁，卷二第61至67頁）。可徵被告實未參與00 0000雜誌
    停刊之決議過程，僅係於○○○○○所議決停刊後，始獲通知。
    又稽之卷附之 00 0000第184期費用支出明細所示，亦見證
    人張彬彬於其上批示：1、請依2015.6.23決議 00 0000暫停
    一切出刊相關活動。⒉本特別經費先同意支付。其上並署名
    張彬彬，並記載日期為2015.7.1（偵字卷第151頁），而證
    人張彬彬於原審審理時，就前開之文字係其所書立之情，供
    稱在案（原審卷一第151頁），可知○○○○○所係直至104年6月
    23日始才確立 00 0000雜誌停止出刊，且以被告仍持續進行
     00 0000雜誌編撰之進行作業，即徵被告先前確就停刊乙事
    並不知情；復依證人張彬彬批示之時間係在104年7月1日以
    觀，堪認被告辯稱，其係直至104年7月間始才知曉 00 0000
    雜誌停刊之情，並非無據。
　㈤證人王玫於偵訊時證稱：我之前是○○○○○所企劃推廣組組長，
    退休後就擔任顧問，而 00 0000雜誌則是被告在負責，被告
    有提方案要繼續維持 00 0000雜誌。又在104年10月底時，
    生醫所所長邵耀華有請我跟被告談，我與被告因此有擬定「
    合作協議備忘錄」，並以電子郵件傳送修改後之版本，但到
    ○○○的法務那邊後就沒有下文了等語（偵卷第138頁反面至13
    9頁反面），核與證人邵耀華於偵訊時證稱：我是○○○○○所的
    所長。而 00 0000雜誌的支出是由國家負擔，但後來無法支
    撐下去，我就把它改成電子期刊。又被告於離職後有找我洽
    談接手 00 0000雜誌的事情，因我考量 00 0000雜誌是○○○
    的刊物，涉及品牌問題，所以有請被告提出書面資料，以便
    ○○○能夠簽核，我並有與王玫討論，王玫說原則上可行，但
    還是要跟法務室確認，而合約後續都是交給王玫處理等語吻
    合（偵續字卷第68、69頁）。是依證人王玫、邵耀華前揭所
    述，可徵被告確有因承接 00 0000雜誌業務之計畫，而與證
    人王玫、邵耀華見面洽談之情。甚者，徵之證人王玫於104
    年11月19日寄送予被告之電子郵件，其上所載之：「11/13
    所長，我及法務室主任及他們同仁有個meeting討論益帖公
    司proposal的內容，所長同意本案的進行，但雙方合約部份
    請法務王主任協助revise.昨晚收到王主任revised後的協議
    書，我放在第一附件，另外……我再附上另一附件（Clean的v
    ersion）先供您參考……靜待您的feedback.待我們双方同意
    所有內容後，我就會follow行政簽約流程」（原審卷一第21
    9至226頁），亦見證人王玫與被告就承接 00 0000雜誌之相
    關細節，先前確已擬定合作協議書。據此，足徵○○○○○所確
    實有將 00 0000雜誌委外經營之先期評估及規劃，是被告辯
    稱其有積極進行○○○○○所就 00 0000雜誌業務授權乙節，並
    非捏虛。
　㈥觀諸被告與告訴人許聖燕之LINE對話訊息紀錄所示，被告於1
    04年8月31日傳送「如何說服邵所長說詞：將 00 0000授權
    給我繼續經營，我們團隊負責經營和找錢，○○○○○所義務是
    在舉辦活動時，盡可能讓 00 0000掛名協辦單位（媒體）。
    ……○○○不需出資一分錢，也不需養人，即擁有與以往相當的
    權利和服務。同時，可由邵所長指定一人擔任聯繫窗口，代
    表生醫所參與廣宣規劃，例如王玫顧問」之訊息予告訴人許
    聖燕，告訴人許聖燕則回覆「為風險考量，最好還是讓○○○
    擔任發行人」（原審卷一第117頁），堪認被告確有為承接 
    00 0000雜誌之事而與○○○○○所人員斡旋奔波，並將最新之洽
    談進度向告訴人許聖燕報告等情。則以被告為告訴人益帖公
    司與○○○○○所之合作而居間協調，且向告訴人許聖燕報告會
    談進展，是被告收取告訴人益帖公司給付如附表編號1至5所
    示之報酬及費用，難認與常情相違。又被告自104年9月1日
    起在告訴人益帖公司任職，並負責 00 0000雜誌之業務等情
    ，業據告訴人許聖燕於偵訊時陳明在卷（他字卷第46頁反面
    ），復依被告與告訴人許聖燕間之LINE訊息紀錄所示，被告
    於104年9月1日傳送「聖燕，私下詢問一下」、「我和jason
    可以從9/1開始認列薪水嗎」等語，告訴人許聖燕則回以「
    好的，應該的。金額再告訴我。」，被告再詢「那是否改以
    薪資方式」，告訴人許聖燕亦回稱「好」等語（原審卷一第
    119頁）。堪認被告確實有在告訴人益帖公司任職並負責 00
     0000雜誌之編輯工作，且被告係經告訴人許聖燕同意後始
    領取告訴人益帖公司之薪資，則被告領取如附表編號6至9所
    示之款項，當非因告訴人2人陷於錯誤而為給付，實難認被
    告有何詐欺取財之情。
　㈦準此，告訴人許聖燕指陳，被告告知○○○○○所有意將 00 0000
    雜誌予以委外經營，且需成立資本額600萬元之公司承接云
    云，難以逕採。又被告確有向其主管張彬彬提出將 00 0000
    雜誌之廣告代理部分，引入外部之資源、資金，且被告前就
    ○○○○○所議決 00 0000雜誌停刊乙事，係直至104年7月間始
    才獲悉，而被告嗣後仍積極與生醫所斡旋、洽談授權 00 00
    00雜誌品牌代理之事，另被告並於104年9月1日起即至告訴
    人益帖公司任職，是被告領取附表所示之款項，難認有何詐
    欺之犯意及行為，均詳如前述。而檢察官所提各項證據均不
    足證明被告前開詐欺取財犯行，既不能證明被告犯罪，揆諸
    首揭法條及判例意旨，自應為被告無罪判決之諭知，以昭審
    慎。
六、原審本同上之見解，以不能證明被告有起訴書所指之詐欺取
    財犯行，而為被告無罪之諭知，其認事用法，俱無違誤。檢
    察官上訴意旨略以：被告本件施用之詐術，係於104年3月底
    向告訴人許聖燕佯稱，○○○○○所有意將 00 0000雜誌予以委
    外經營。惟依證人張彬彬所證之情，足認其在104年3月間接
    任生醫所企劃推廣組組長後，確有停刊計畫之事實，堪認被
    告對告訴人許聖燕確有施以前開之詐術云云。惟依現存之卷
    證資料所示，無從認定告訴人許聖燕指稱，被告告知○○○○○
    所欲將 00 0000雜誌予以委外經營云云核實，已據本院詳述
    如前；甚者，被告係直至104年7月間始才獲悉○○○○○所議決
    將 00 0000雜誌予以停刊，亦如前述，則被告既係於斯時始
    知悉前情，其又豈可能如同檢察官所指之，知悉停刊之事，
    仍於104年3月間向告訴人許聖燕施以前開詐術之情事，檢察
    官該等所指，顯屬無稽，其上訴意旨，要無可取。原審本於
    上開相同見解，以檢察官並未提出適合證明被告有公訴意旨
    所指詐欺取財犯罪事實之積極證據；且經原審對於卷內訴訟
    資料逐項審認結果，以檢察官所舉證據，尚無從憑以獲得被
    告有罪之心證，因而為被告無罪之諭知，於法自無違誤。檢
    察官提起上訴，仍執前詞再事爭執，復未提出其他積極事證
    證明被告確有詐欺取財之情形，其砌詞漫指原判決不當，尚
    無可取，上訴為無理由，應予駁回。
據上論斷，應依刑事訴訟法第368條，判決如主文。
本案經檢察官何嘉仁到庭執行職務。
中　　華　　民　　國　　110 　年　　1 　　月　　13　　日
                  刑事第二十五庭審判長法　官  邱滋杉
                                      法　官  黃翰義
                                      法　官  陳彥年
以上正本證明與原本無異。
不得上訴。
                                      書記官  彭秀玉
中　　華　　民　　國　　110 　年　　1 　　月　　13　　日
附表：
編號 請款月份 匯款日期 金額（新臺幣） 1 104年4月份 104年4月30日 20,000元（實際匯款金額為25,000元） 2 104年5月份 104年5月29日 3,000元 3 104年6月份 104年6月30日 3,000元 4 104年7月份 104年7月31日 25,000元 5 104年8月份 104年8月31日 25,000元 6 104年9月份 104年9月30日 75,000元 7 104年10月份 104年10月30日 75,000元 8 104年11月份 104年11月30日 75,000元 9 104年12月份 104年12月30日 75,000元 合計   376,000元